【裁判字號】    91,訴,2616
【裁判日期】    920812
【裁判案由】    偽造有價證券
【裁判全文】
臺灣高雄地方法院刑事判決                        九十一年度訴字第二六一六號
    公  訴  人  臺灣高雄地方法院檢察署檢察官
    被      告  戊○○
    選任辯護人  陳清朗律師
右列被告因偽造有價證券案件，經檢察官提起公訴（九十年度偵字第一０六七六號）
，本院判決如左：
    主  文
戊○○無罪。
    理  由
一、公訴意旨係以：被告戊○○與告訴人甲○○原為鋼琴學藝之師生關係，嗣告訴人
    學藝完成後，於八十七年八月二十日與被告訂立「戊○○古典爵士鋼琴連鎖教室
    合約書」（下稱合約書），並於高雄縣仁武鄉豐仁新村五十九號開設鋼琴連鎖教
    室，雙方簽訂合約時，被告要求告訴人簽發本票一紙作為質押之用，告訴人基於
    師生之誼，遂簽發僅填載發票人甲○○姓名及地址，惟受款人、金額及發票日期
    均為空白之票號ＴＨ0000000號本票一紙交由被告收執。嗣於九十年二月
    間，告訴人因故終止合約，詎被告竟未經告訴人授權，擅自於該紙本票上偽填受
    款人為被告戊○○、金額為新臺幣（下同）十萬元及發票日期為八十九年九月五
    日，並於九十年三月十二日持向本院對告訴人之財產聲請假扣押，嗣經本院裁定
    准予假扣押在案，因認被告涉犯刑法第二百零一條第一項之偽造有價證券罪嫌等
    語。
二、按犯罪事實應依證據認定之，無證據不得推定其犯罪事實；不能證明被告犯罪者
    ，應諭知無罪之判決，刑事訴訟法第一百五十四條、第三百零一條第一項分別定
    有明文。又欠缺票據法所規定票據上應記載事項之一者，其票據無效，固為票據
    法第十一條第一項前段所明文規定，惟「授權執票人填載票據上應記載之事項，
    並不限於絕對的應記載事項，即相對的應記載事項，亦可授權為之」；「上訴人
    簽發未記載發票日之訟爭支票，交與會首邱某囑其於每月十二日提示兌領，以清
    償上訴人應繳死會會款之用，即係以會首為其逐月填寫發票日之機關，該會首因
    給付會款而轉囑被上訴人填寫發票日完成發票行為，則被上訴人亦不過依上訴人
    原先決定之意思，輾轉充作填寫發票日之機關，與上訴人自行填寫發票日完成發
    票行為無異，上訴人不得以訟爭支票初未記載發票日而主張無效，尤不得以伊未
    直接將訟爭支票交付被上訴人，被上訴人填寫發票年月日完成發票行為，未另經
    伊之同意執為免責之抗辯」，最高法院分別著有六十七年台上字第三八九六號及
    七十二年台上字第三三五九號判例可資參照。是票據上之應記載事項自得授權他
    人為之，如執票人基於發票人之授權而填載票據上之應記載事項，即不得謂其有
    何偽造有價證券之行為可言，自難遽以偽造有價證券罪相繩，合先敘明。
三、公訴人認被告涉有前揭偽造有價證券犯行，無非係以告訴人之指訴、合約書、本
    票影本及本院九十年度全字第一四二二號裁定等證據為其論罪依據。訊據被告堅
    決否認有何偽造有價證券犯行，辯稱其與告訴人於八十七年八月二十日簽訂合約
    書時，告訴人曾簽發一紙面額十萬元之本票作為保證金予其收執，嗣於八十九年
    九月五日合約期限屆滿後，雙方洽談延長合約事宜，其即將原先本票撕毀作廢，
    另提出「受款人戊○○」、「票面金額十萬元」、「發票日期八十九年九月五日
    」等事項均已由其先行填載完成之本票，交予告訴人簽名蓋章並填寫住址後，收
    執作為保證金之用，故其並無偽造有價證券之犯行等語。經查：
  (一)告訴人指訴係其於八十七年八月二十日訂立合約書約二週之後，應被告要求填載
    僅有發票人簽名蓋章及地址等事項之空白本票交予被告收執，惟該本票竟遭被告
    擅自填寫受款人、金額及發票日期而偽造之，且自始至終僅簽發一紙本票等語；
    被告則辯稱係其於洽談延長合約時，撕毀原先本票，另行提出已由其事先填妥受
    款人、金額及發票日期之本票，交由告訴人簽名蓋章並填寫住址等語，雙方各執
    一詞。本院審酌：
  1.依兩造簽訂之合約書第十條第一項約定：「本約權限兩年，但期滿前一個月內，
    若一方不提出書面表示不擬續約或修訂條文時，本約繼續延長一年，以此類推」
    。是於八十七年八月二十日雙方簽訂合約書約明有效期間為自八十七年九月一日
    起至八十九年八月三十一日止後，於合約期間屆滿前一個月，兩造均未以書面表
    示不擬續約或修訂條文等情，為其等所是認，則依前揭約定，該合約自動延長一
    年，而簽訂合約時之本票亦得繼續留用，顯然告訴人與被告均無於合約屆滿前再
    度洽談延長合約並重新簽發本票之必要。被告為「戊○○古典爵士鋼琴連鎖教室
    」負責人，並草擬、提出合約書供與其所屬教師訂立連鎖教室契約之用，對上開
    約定內容及法律效果自難諉為不知，是其是否有於八十九年九月五日與告訴人重
    新洽談延長合約期間而再度要求告訴人簽發本票之必要，已有可疑。況被告自稱
    係為求得書面證明始再度要求告訴人簽發本票云云，惟本票僅屬有價證券，並非
    契約本身，徒有本票尚不足以證明雙方之權利義務關係，為求周延，自應在原先
    之合約書上另為約定之條款，甚至更定新約，方得彰顯已在兩造同意下延長合約
    之事實，依被告之年齡、學識、經歷，理應知之甚詳，然其辯稱係為洽談延長合
    約事宜始要求告訴人再度簽發本票，卻未同時更新合約內容，顯然本末倒置而與
    一般事理有違。
  2.再者，依一般社會通念，所謂以新票換回舊票，係指執票人收得取代舊票之新票
    後，應將舊票繳還之謂。被告辯稱先在新本票上填妥受款人、票面金額及發票日
    期，始要求告訴人簽名，以取代八十七年間簽約時之舊本票，而非由告訴人自行
    填載本票全部內容，已徒增告訴人未受尊重之感，且於換票後本應將舊本票交還
    告訴人收執，至告訴人如何處理該紙本票，洵與被告無關，乃被告竟越俎代庖，
    未經告訴人許可即擅自撕毀該紙本票，均與常理不符。
  3.另觀諸告訴人提起告訴之初，所附證物中之本票影本一紙，除發票日期外，其餘
    應記載事項均已填妥，依告訴人之說詞，被告此舉在於警告告訴人如再不依合約
    內容行事，即將發票日期填入成為有效票據。雖被告辯稱該紙本票影本係告訴人
    以重複影印之方式使發票日期逐漸模糊終至消失，然如此等說詞可採，探究告訴
    人此舉之目的，無非藉此誣陷被告確有偽造有價證券犯行，則其於九十年四月二
    十六日被告首度在偵查中出庭應訊表示「填載完畢金額及日期後，拿到告訴人之
    教室給他簽名及地址」等語（發查卷第二十頁）時，已然陷於告訴人所設之陷阱
    ，告訴人何不立即以該本票影本上發票日期為空白等情質疑被告辯詞之可信度，
    反而遲至二日後之同年月二十八日始具狀表示「若如被告所言，係由被告簽署完
    發票日期、受款人姓名及票面金額後始交給告訴人簽署完成，那麼如何解釋證物
    一之無發票日期之本票影本」？顯然告訴人於應訊時並未思及被告辯詞有此瑕疵
    ，則依該次偵訊過程以觀，自難認告訴人事前即有以重複影印之方式使本票之發
    票日期消失，而藉以誣陷被告之行為。
  4.再佐以被告於本院鳳山簡易庭九十年度鳳簡字第三六七號確認本票債權不存在案
    件中，當承審法官提示無發票日期之本票影本時，被告竟答稱：「是我影印的沒
    錯，但不是我的筆跡」云云（該卷第一三八頁），然卻於本案偵審中改稱均係其
所填載，僅有發票日期之部分遭告訴人以重複影印之方式消除云云。衡情，如被
    告之辯詞始終誠實可靠，當不致連自己親筆字跡均無法辨識，是其前揭否認自己
    字跡之辯詞，亦有事後掩飾圖卸之嫌。
  5.雖被告辯稱其交予告訴人之本票號碼為ＴＨ0000000號，在與其簽約之其
    他教師即證人丁○○之ＴＨ0000000號及證人丙○○之ＴＨ000000
    0號之後，而上開證人簽發本票之時間分別為八十九年六月十三日及同年月十六
    日，足證告訴人簽發本票之日期應係八十九年九月五日，而非八十七年間云云，
    並以證人丁○○及丙○○之證詞為憑（本院卷第五七至五九頁）。惟證人丁○○
    及丙○○均為被告之受雇人而未經具結程序擔保其等證言之可信度，且被告自承
    丙○○係在八十八年九月份至其鋼琴教室任職（本院卷第五九頁），惟庭呈之合
    約書及本票日期卻均為八十九年六月十六日（本院卷第七七、七八頁），是其等
    證詞是否誠實可信，亦非無疑。
  6.至被告辯稱告訴人在本票上記載之地址為「高雄縣大寮鄉○○路三四九號」，為
    其夫乙○○之住址，然告訴人與乙○○係於八十九年二月十六日結婚，足認該本
    票應係於八十九年九月五日簽發云云。告訴人則陳稱八十七年間起即住在乙○○
    家中，因為離其當家教地點比較近，且填本票時被告沒有要求應寫戶籍地，所以
    填寫現在的住址，但簽訂合約書時被告要求應填戶籍地，合約書上亦載明為「戶
    籍地址」，所以才寫戶籍地址等語（本院卷第八五、八六頁），核與證人乙○○
    於本院具結證稱八十七年一、二月間起，二人已論及婚嫁，故告訴人偶而至其家
    中居住，其父母對告訴人偶而住其家中並無意見等語相符（本院卷第八八頁），
    亦與目前一般戶籍地址與實際居住地址未必一致之現況相符，況告訴人於婚後確
    已將戶籍地址遷往乙○○之地址同住，有法務部戶役政連結作業系統二紙在卷足
    憑（發查卷第五一頁），是告訴人前揭陳述，尚堪採信。
  7.又被告固示範以立可白塗去某部分字樣，再持以重複影印之方式，或就劃有螢光
    筆之部分重複影印後，將可呈現該部分字樣或螢光筆痕跡消失之效果（本院卷第
    九四至一０七頁），惟亦僅足以證明此一客觀現象，並不足以證明告訴人確有此
    等行為，自不得據為佐證被告辯詞之依據。
  8.綜上所述，被告前揭所辯，尚難採信，應以告訴人之陳述為真實，是本件本票應
    係於八十七年間由告訴人簽名蓋章並填寫地址後，交予被告收執，嗣後再由被告
    填載受款人、金額及發票日期等應記載事項而完成發票行為，並持以向本院聲請
    假扣押之事實，堪予認定。
  (二)惟查，依合約書第三條有關加盟費用之約定：「一、權利金：乙方（即告訴人）
    願於訂立本契約之同時給予甲方（即被告）新臺幣壹拾萬元整（保障區域，一次
    收費，爾後不再收費）。二、保證金：乙方願於簽約之同時，支付甲方保證金壹
    拾萬元整（於合約終止時，無息退還），作為本契約之履行保證」。而告訴人自
    承其確曾依上開約定交付被告權利金十萬元，至保證金十萬元部分則因其資力不
    足，經被告同意無庸支付，惟於訂立合約二週後，即在被告之要求下簽發一紙僅
    簽名蓋章並填寫地址之本票以為質押（發查卷第六頁、本院卷第八四頁），佐以
    被告在本票上填載之票面金額即為與合約書約定相符之十萬元，則被告辯稱其要
    求告訴人簽發本票之目的即係代替原應給付之履約保證金十萬元之用等語，應非
    子虛。否則被告如有意以偽填金額之手法詐取不當利益，何須專挑與合約書約定
    金額相同之十萬元，而非更鉅大之數額？
  (三)再依被告所聘用之教師即證人丁○○證稱：「（問：有無簽過三萬元的本票給被
    告？）有，是任教時當作保證金，怕有違約的情形」；證人己○○證稱：「我後
    來有應被告要求簽一張本票... 印象中本票好像沒有票載日期，但是我無法確定
    ，被告要我簽發本票是因為要預防鋼琴老師不守規定」等語（本院卷第五七、一
    七三頁）。另依證人丙○○簽立之「戊○○古典爵士鋼琴教室工作契約」第八條
    約定：「本人若未提早於三個月前向教室說明離職原委，願付以下之相關責任—
    兌現事前簽署保證金三萬元本票，並賠償學生學費總額」（本院卷第七八頁），
    及告訴人亦稱被告曾表示與其簽訂連鎖教室合約之老師，均需簽發一紙空白本票
    等語（本院卷第十六頁）。姑且不論被告是否在發票人簽名前即先行填妥其餘應
    記載事項之爭執，仍堪認其確有以要求與其簽約之教師事先簽發本票以供擔保日
    後違約賠償之用，並以此為其一貫經營手法，益證被告要求告訴人所簽發之本票
    確係代替履約保證金之用無訛。
  (四)況票據債務人不得以自己與發票人或執票人之前手間所存抗辯之事由對抗執票人
    。票據法第十三條前段定有明文。依其反面解釋，票據之直接前後手間仍得以原
    因關係作為抗辯，如發票人確有原因關係之抗辯事由存在，直接後手之執票人仍
    不得行使票據權利。本件被告並未將上開本票轉讓第三人，而係以自己名義行使
    票據權利，有本院九十年度全字第一四二二號裁定可憑，則如被告明知自己未經
    授權仍擅自填載本票之應記載事項，其於行使該本票之際，顯可預期告訴人將會
    以原因關係不存在作為抗辯，從而，被告得否取得該票面金額之十萬元，最終仍
    將取決於告訴人有無違約事實之原因關係存在，其結果將導致該紙本票僅有透過
    法院裁定之程序達到迅速求償之效用，而無法為被告在實體上創造本於合約以外
    之額外利益，則依被告之立場以觀，當不致僅為獲得求償程序之便利而偽造他人
    有價證券以觸犯刑事法律，否則豈非得不償失？
  (五)告訴人雖於本院審理時改稱上開本票並非作為質押保證之用，且被告曾同意其無
    庸繳納保證金云云。惟被告要求告訴人簽發該本票之時間僅距簽訂合約書後約二
    週，此為告訴人所自承在卷（發查卷第二十頁反面），且除此合約之外兩造別無
    其他債權債務關係，則被告要求告訴人簽立本票並表示所有教師均須為之時，縱
    未明確表示係代替保證金之用，告訴人仍得以認知該紙本票應係擔保履行合約之
    用。且如僅由告訴人在本票上簽名蓋章並填寫地址，而被告無權填載其餘應記載
    事項，則被告所收執者，僅為尚未完成之無效票據而形同廢紙，如何能供履約保
    證之用？被告要求告訴人簽立本票之實益何在？是依被告要求告訴人簽立空白本
    票時之客觀情狀以觀，應認告訴人足以認知被告此舉實已含有要求告訴人授權填
    載其餘應記載事項之意旨，告訴人既然仍依被告要求而在本票上簽名蓋章並填寫
    地址後交予被告收執，自堪認其有應允被告要求之授權行為。
  (六)至告訴人另指稱如其確有以該本票作為保證金之真意，何不自行填載金額以杜紛
    爭云云。惟現今社會經濟活動及人際關係日趨多元化、複雜化，簽發空白授權票
    據之原因不一而足，尚不得純以其未填載金額即推論並無以該本票作為保證金之
    真意，至少告訴人可得而知該紙本票將作為擔保合約履行之用，仍答允被告要求
    簽發空白本票，自應認其有以該本票擔保合約履行之本意存在。況縱認告訴人並
    無授權真意，惟被告依告訴人當時之行為外觀認定已獲得授權並進而填載其餘應
    記載事項，仍不得謂有何偽造有價證券之故意。
  (七)綜上所述，被告辯稱係其先填載受款人、票面金額及發票日期後始交由告訴人簽
    名蓋章等情，固無足採，惟依被告要求告訴人簽發空白授權票據之過程及客觀情
    狀以觀，仍堪認被告業經告訴人授權填載前揭應記載事項，被告既經授權，自難
    遽認其有何偽造有價證券之犯行。公訴人所指各節，均不足以證明被告犯罪。此
    外，復查無其他積極證據足資證明被告有何公訴人所指之偽造有價證券犯行，揆
    諸前揭判例及說明意旨，依法自應為被告無罪之諭知。
據上論斷，應依刑事訴訟法第三百零一條第一項，判決如主文。
本案經檢察官林敏惠到庭執行職務。
中      華      民      國    九十二    年      八      月     十二     日
                                    臺灣高雄地方法院刑事第七庭
                                        審判長法  官    陳志銘
                                              法  官    高英賓
                                              法  官    鄭詠仁
右正本證明與原本無異。
如不服本判決，應於判決送達後十日內，向本院提出上訴狀。
                                              書記官    蔡妮君
中      華      民      國    九十二    年      八      月     十五     日


司法院資訊處製作；財團法人民間司法改革基金會備份。
